---
title: "Penyebab Perceraian"
author: "Sabhrina Gita Aninta"
date: "R-Ladies Bogor 2021/10/30 (updated: `r Sys.Date()`)"
output:
  xaringan::moon_reader:
    lib_dir: libs
    css: ["default", "rladies", "rladies-fonts"]
    nature:
      highlightStyle: github
      highlightLines: true
      countIncrementalSlides: false
      self_contained: true

---

```{r, include=FALSE, echo=FALSE, warning=FALSE, message=FALSE}
library(rethinking)
library(jtools)
library(patchwork)
library(dagitty)
data("WaffleDivorce")
d<-WaffleDivorce
precis(d)
?WaffleDivorce
theme_lf<-theme(axis.text = element_text(size=14),
        axis.title = element_text(size=16),
        legend.text = element_text(size=10),
        axis.text.y = element_text(size=14),
        legend.title = element_text(size=11),
        legend.position = "bottom")

d$D<-standardize(d$Divorce)
d$M<-standardize(d$Marriage)
d$A<-standardize(d$MedianAgeMarriage)
```

Data dari package `rethinking` memuat jumlah Waffle House, frekuensi perceraian per 1000 dewasa per negara bagian di Amerika Serikat, dan beberapa aspek demografi dari negara bagian tersebut:

1. Location : State name
1. Loc : State abbreviation
1. Population : 2010 population in millions
1. MedianAgeMarriage: 2005-2010 median age at marriage
1. Marriage : 2009 marriage rate per 1000 adults
1. Marriage.SE : Standard error of rate
1. Divorce : 2009 divorce rate per 1000 adults
1. Divorce.SE : Standard error of rate
1. WaffleHouses : Number of diners
1. South : 1 indicates Southern State
1. Slaves1860 : Number of slaves in 1860 census
1. Population1860 : Population from 1860 census
1. PropSlaves1860 : Proportion of total population that were slaves in 1860


---
# Ketika penjual wafel menyebabkan perceraian

```{r,include=FALSE, echo=FALSE}
mod_0<-lm(Divorce~WaffleHouses,d)
summary(mod_0)
```

```{r, fig.width=6, fig.height=6, echo=FALSE, fig.align='center'}
plot(Divorce~WaffleHouses, d,
     col=col.alpha("black",0.7), 
     cex=1.5, cex.lab=1.5, cex.axis=1.5,
     xlab="Waffle House per million",
     ylab="Divorce rate")
abline(a=9.460231,b=0.007043)
```

---
# Usia dan pernikahan

```{r, echo=FALSE, fig.width=10, fig.height=6}
par(mfrow=c(1,2))
plot(Divorce~Marriage, d, col=col.alpha("black",0.7), 
     cex=1.5, cex.lab=1.5, cex.axis=1.5,
     xlab="Marriage rate",
     ylab="Divorce rate")
abline(a=6.08404,b=0.17918)
plot(Divorce~MedianAgeMarriage, d, col=col.alpha("black",0.7), 
     cex=1.5, cex.lab=1.5, cex.axis=1.5,
     xlab="Median age marriage",
     ylab="Divorce rate")
abline(a=32.4703,b=-0.8744)
```

---
# Perhatikan ukuran efek pernikahan dan usia

```{r}
mod1a<-lm(Divorce~Marriage,d)
summary(mod1a)
```

---
# Perhatikan ukuran efek pernikahan dan usia

```{r}
mod1b<-lm(Divorce~MedianAgeMarriage,d)
summary(mod1b)
```

---
# Yang kira-kira sedang terjadi ...

Usia memengaruhi pernikahan.

Usia memengaruhi perceraian.

Usia memengaruhi perceraian melalui pernikahan.

```{r, echo=FALSE, fig.asp=0.5}
dag5.1<-dagitty("dag{A->D; A->M;M->D}")
coordinates(dag5.1)<-list(x=c(A=0,D=1,M=2),y=c(A=0,D=1,M=0))
DMA_dag2<-dagitty('dag{D<-A->M}')
coordinates(DMA_dag2)<-list(x=c(A=0,D=1,M=2),y=c(A=0,D=1,M=0))

par(mfrow=c(1,2))
drawdag(dag5.1,cex=2,lwd=2)
drawdag(DMA_dag2,cex=2,lwd=2)
```

```{r, include=FALSE}
# Testable implications
DMA_dag2<-dagitty('dag{D<-A->M}')
impliedConditionalIndependencies(DMA_dag2)
DMA_dag1<-dagitty('dag{D<-A->M->D}')
impliedConditionalIndependencies(DMA_dag1)
```

---
# Bagaimana kalo kita modelkan dua-duanya?

```{r}
mod1<-lm(Divorce~Marriage+MedianAgeMarriage,d)
summary(mod1)
```

---
# Plot komparasi efek variabel di ketiga model

```{r, echo=FALSE, message=FALSE, warning=FALSE, fig.width=10, fig.height=6}
plot_summs(mod1a,mod1b,mod1,
           model.names = c("Marriage", 
                           "Age", 
                           "Marriage*Age"))+theme_lf
```

---
# Apa yang terjadi?

Frekuensi pernikahan efeknya tinggi jika dimodelkan sendirian dan rendah ketika dimodelkan bersama usia. 

Efek usia tidak berubah dengan dan tanpa frekuensi pernikahan.

Artinya, ada sesuatu antara usia dan frekuensi pernikahan

---
# Korelasi antara pernikahan dengan usia

```{r, echo=FALSE, fig.width=6, fig.height=6, fig.align='center'}
plot(Marriage~MedianAgeMarriage, d, col=col.alpha("black",0.7), 
     cex=1, cex.lab=1.5, cex.axis=1.5)
abline(a=77.4887,b=-2.021)
```

---
# Pengaruh usia & pernikahan setelah regresi

```{r}
mod2a<-lm(Marriage~MedianAgeMarriage,d)
mod2b<-lm(MedianAgeMarriage~Marriage,d)
mar_resid<-resid(mod2a); age_resid<-resid(mod2b)
```

```{r, echo=FALSE, fig.width=10, fig.height=5, fig.align='center'}
par(mfrow=c(1,2))
mod2a1<-lm(d$Divorce~mar_resid)
mod2b1<-lm(d$Divorce~age_resid)

plot(d$Divorce~mar_resid, col=col.alpha("black",0.7), 
     cex=1, cex.lab=1.5, cex.axis=1.5,
     xlab="Marriage rate residuals",
     ylab="Divorce rate")
abline(a=9.688,b=-0.05686)
plot(d$Divorce~age_resid, col=col.alpha("black",0.7), 
     cex=1, cex.lab=1.5, cex.axis=1.5,
     xlab="Age at marriage residuals",
     ylab="Divorce rate")
abline(a=9.688,b=-0.9996)
```
---

class: center, middle

# Perhatian:
# Residual hanya parameter, bukan data! 
## Plot barusan hanya mengilustrasikan apa yang terjadi dalam sebuah model regresi

---
# Simulasi hubungan korelasi antara usia, pernikahan, dan perceraian

```{r}

N<-50
age<-rnorm(N)
mar<-rnorm(N, -age)
div<-rnorm(N, -age)

mod3<-lm(div~age+mar)
mod3a<-lm(div~mar)
mod3b<-lm(div~age)
```

---
# Simulasi hubungan korelasi antara usia, pernikahan, dan perceraian

```{r, echo=FALSE, fig.width=10, fig.height=6}
plot_summs(mod3a,mod3b,mod3,
           model.names = c("Marriage", 
                           "Age", 
                           "Marriage*Age")) +theme_lf
```

---
# Perbandingan simulasi dan data asli

```{r,echo=FALSE, fig.width=10, fig.height=6}

real<-plot_summs(mod1a,mod1b,mod1,
           model.names = c("Marriage_R", 
                           "Age_R", 
                           "Marriage*Age_R"), size=3)+theme_lf
sim<-plot_summs(mod3a,mod3b,mod3,
           model.names = c("Marriage_S", 
                           "Age_S", 
                           "Marriage*Age_S"))+theme_lf
real+(sim+theme(axis.text.y = element_blank()))
```


---
# Simpulan

Setelah memahami bahwa "korelasi tidak sama dengan kausasi", tanyakan lebih lanjut, apa yang dapat menghadirkan korelasi?

Uji statistik bisa menyesatkan tanpa pengetahuan tentang data itu sendiri; jangan pernah bergerak tanpa hipotesis!

Melihat hubungan antara residu dari variabel yang berkorelasi bisa menjelaskan bagaimana setiap variabel penjelas berkontribusi dalam menjelaskan variabel respons.

Kalo masih ada waktu: analisis `data("WaffleDivorce")` dari package `rethinking`, eksplor variabel lainnya atau sekedar ulangi analisis ini, dan buat laporan docx/html/presentasi dengan Rmarkdown.

.footnote[
Referensi: McElreath, R. 2020. Statistical Rethinking 2nd Edition. CRC Press.
]

---

class: center, middle

# Tertarik dengan materi semacam ini?
### Materi "Statictical Rethinking" Richard McElreath dapat diakses di https://github.com/rmcelreath/stat_rethinking_2020


